【裁判字號】    97,交聲,201
【裁判日期】    970725
【裁判案由】    聲明異議
【裁判全文】
臺灣臺南地方法院交通事件裁定         97年度交聲字第201號
原處分機關  交通部公路總局嘉義區監理所麻豆監理站
異議人即受
處分人      甲○○
上列受處分人因違反道路交通管理處罰條例案件，對於交通部公
路總局嘉義區監理所麻豆監理站，民國97年2月29日所為之裁決
處分（處分案號：麻監裁罰字第裁75-ZDC050408號），聲明異議
，本院裁定如下：
      主  文
原處分撤銷。
      理  由
一、按違反道路交通管理事件，行為人認為舉發之事實與違規情
    形相符者，得於接獲通知單後，親自或委託他人持該通知單
    ，不經裁決向指定之處所，逕依裁罰基準執行並繳納罰鍰結
    案；又依同細則第48條第1項辦理繳納罰鍰結案後逾20日不
    得提出異議。95年7月1日修正前道路交通管理事件統一裁罰
    基準及處理細則（下稱處理細則）第48條第1項及第58條第2
    項分別定有明文。是在95年7月1日之前，行為人業依上開處
    理細則第48條第1項規定，不經裁決，而向指定之處所逕依
    裁罰基準執行並繳納罰鍰結案者，自結案後20日內若未異議
    即喪失聲明異議權而不得再聲明異議，合先敘明。然處理細
    則已於95年6月30日修正公布，而依修正後第59條第2項（即
    修正前第58條第2項）則規定為「依第48條第1項辦理經繳納
    罰鍰後，若有不服者，得於20日內向處罰機關陳述。」是依
    修正後之處理細則第59條第2項規定，行為人經繳納罰鍰後
    ，若有不服者，自得於20日內向處罰機關陳述，並得依法提
    起聲明異議。然細鐸該法條文義，可知違反道路交通管理事
    件之行為人，逕依裁罰基準執行繳納罰鍰，得視為結案，毋
    庸由交通監理、裁決機關裁決者，必以行為人「認為舉發之
    事實與違規情形相符者」為限。是倘行為人雖依照裁罰標準
    繳納罰鍰，然仍認為舉發事實與違規情形不符，而有爭執提
    出申訴者，即與前開規定不符，此時，交通監理、裁決機關
    仍需依照有關行政程序調查事實並為裁決，若行為人仍對該
    裁決不服者，再依道路交通管理處罰條例第87條第1項之規
    定，向管轄地方法院聲明異議。換言之，行為人於繳納罰鍰
    後，若未依限於20日內向處罰機關提出陳述者，即應認其已
    逾越法定救濟期間，除原處分機關或其上級機關認該處分確
    有違法情形，得依行政程序法第117條規定依職權予以撤銷
    外，應認該處分業已確定，受處分人即不得再依通常爭訟程
    序表示不服，自亦不得再向管轄地方法院聲明異議。蓋上開
    規定既已提供使受處分人得獲有效救濟之保障，受處分人自
    應受上開法定期限之限制，否則若受處分人於逕行繳納罰鍰
    後未於20日內提出申訴，而仍能任意於任何時間表示不服者
    ，不啻使原處分永遠處於不確定之狀態下，此將嚴重影響法
    之安定性。從而，若受處分人遲誤上開繳納罰鍰後20日之期
    限始提出陳述者，應認原處分業已確定，受處分人不得再行
    聲明異議。
二、經查：異議人就違規之舉發，係未經裁決而於96年2月1日逕
    依裁罰基準執行並繳納罰鍰結案，此有交通部公路總局嘉義
    區監理所麻豆監理站裁決書附卷可證 (見本院卷第8頁)。故
    依修正後處理細則第59條第2項規定，自96年2月1日繳納罰
    鍰結案後20日內未向原處分機關為不服之陳述即喪失聲明異
    議權。查異議人自96年2月1日繳納罰鍰結案後，原處分機關
    至97年2月29日方為此裁決，已經過將近1年，故可推認異議
    人未於繳款後20日內為不服之陳述，揆諸前揭規定及說明，
    其已不得再聲明異議之事實已臻明確。
三、次查：異議人就本件處罰已不能聲明異議已如前述，原處分
    機關亦不應就此事件再度為裁決處罰。然因異議人事後不斷
    向原處分機關申訴，原處分機關始於97年2月29日再度製發
    本件裁決書予異議人，以利異議人對於原已繳款結案之處罰
    據以提起聲明異議，此有原處分機關97年5月30日嘉監麻字
    第0970108844號函可稽 (見本院卷第19頁)。而本院審查本
    件裁決書之內容，其裁罰主文記載：「罰鍰新台幣參仟元整
    .... 罰鍰限於97年3月30日前繳納 (罰鍰已於96年2月1日繳
    納)」等語，雖足認原處分機關並無再次處罰異議人之意，
    然觀諸該裁決書內之裁決日期 (97年2月29日)、罰鍰繳納期
    限 (97年3月30日)、罰鍰逾期不繳納移送強制執行之日期（
    97年3月31日)，均已使原處罰內容產生實質上之變更，此有
    本件裁決書附卷可稽 (見本院卷第8頁)。因此本院認為本件
    裁決非僅係原處分機關就原處罰事後補製裁決書予異議人而
    已，而係就原已結案之處罰，為另一新的裁決處分，原處分
    機關對於原已結案之案件重為裁決，其裁決即屬不法，自應
    由本院將本件處分予以撤銷。至異議人雖對於本件違規舉發
    因已繳款結案而失其聲明異議之權利，惟對於原處分機關本
    次重復之裁決聲明異議，於程序上尚非不法，惟因其實質上
    聲明異議權利之期限已經逾越，本院不再就異議人聲明異議
    內容為實體上之審酌，附此敘明。
四、據上論結，應依道路交通案件處理辦法第20條前段，裁定如
    主文。
中    華    民    國    97    年    7     月    25    日
                        交通法庭法  官  蔡直青
以上正本證明與原本無異。
如不服本裁定，應於收受送達後5日內向本院提出抗告狀。（應
附繕本）
                                書記官  劉鴻瑛
中    華    民    國    97    年    7     月    30    日


司法院資訊處製作；財團法人民間司法改革基金會備份。
